【裁判字號】    97,台抗,112
【裁判日期】    970229
【裁判案由】    聲請清償票款強制執行聲明異議
【裁判全文】
最高法院民事裁定              九十七年度台抗字第一一二號
再 抗告 人  羽田機械股份有限公司
法定代理人  甲○○
代  理  人  陳宏杰律師
上列再抗告人因與馬來西亞商富析資產管理股份有限公司台灣分
公司間聲請清償票款強制執行事件，聲明異議，對於中華民國九
十六年十一月六日台灣高等法院台中分院裁定（九十六年度抗字
第四七○號），提起再抗告，本院裁定如下：
    主  文
原裁定廢棄，應由台灣高等法院台中分院更為裁定。
    理  由
本件相對人馬來西亞商富析資產管理股份有限公司台灣分公司持
台灣士林地方法院核發之債權憑證，向台灣彰化地方法院（下稱
彰化地院）聲請對再抗告人之財產為強制執行，嗣彰化地院依其
聲請，將再抗告人所有如該法院民事執行處民國九十六年六月六
日通知「說明」五所示之不動產命付強制管理。再抗告人以其於
八十六年八月二十五日業經台灣台北地方法院（下稱台北地院）
以八十五年整字第一號裁定准予重整，依公司法第二百九十四條
規定，強制執行程序當然停止，執行法院不得將上開不動產命付
強制管理為由，對之聲明異議，經彰化地院裁定駁回，再抗告人
對之提起抗告，原法院以：再抗告人前雖經台北地院裁定准予重
整，惟嗣經同法院於九十五年七月十三日裁定終止重整，並宣告
再抗告人破產（下稱終止重整裁定），依非訟事件法第一百八十
七條第一項、第一百八十八條第一項規定，終止重整裁定於公告
之日起發生效力；而依公司法第三百零八條第一款規定，因重整
而停止強制執行程序之事由消滅，相對人自得聲請強制執行。雖
再抗告人對終止重整裁定提起抗告，然依民事訴訟法第四百九十
一條第一項規定，其抗告並無停止執行之效力；至於該終止重整
裁定雖同時宣告再抗告人破產，惟法院尚未進入實質破產程序，
且相對人係有抵押權之別除權人，自得不依破產程序行使其權利
，應認再抗告人聲明異議為無理由等詞，因而維持彰化地院之裁
定，以裁定駁回其抗告。
惟按法院裁定終止重整，並依職權宣告公司破產者，應依破產法
之規定，此觀公司法第三百零八條規定自明。次按「有別除權之
債權人，不依破產程序而行使其權利，為破產法第一百零八條第
二項所明定。故在破產宣告前對於債務人之財產有抵押權者，於
實行抵押權時，應依民法第八百七十三條第一項聲請法院拍賣抵
押物，經法院為許可強制執行之裁定後，即本於此項裁定聲請法
院為強制執行，依關於不動產執行之規定辦理」、「在破產宣告
前，對於債務人之財產有抵押權者，就其財產有別除權。有別除
權之債權人，固可不依破產程序而行使其權利，但別除權之標的
財產，仍屬於破產財團，故此項權利之行使，須以破產管理人為
相對人。倘以聲請強制執行為行使別除權之方法，如不列破產管
理人，而列破產人為相對人，其聲請於當事人之適格即有欠缺，
執行法院應以此為理由，裁定駁回之」，本院著有五十二年台抗
字第一六一號、七十一年台抗字第五○二號判例可供參照。是有
別除權之債權人，如以聲請強制執行為行使別除權之方法，自應
以法院許可拍賣抵押物之裁定為執行名義，並以破產管理人為相
對人。本件再抗告人既經台北地院裁定終止重整，並為破產之宣
告，該裁定並已生效，則依公司法第三百零八條規定，其債權人
即應依破產法規定行使權利。相對人縱就該命付強制管理之不動
產有抵押權，仍應依上說明行使其權利。惟依相對人提出之債權
憑證及強制執行聲請狀記載，相對人似係以本票准予強制執行之
裁定為執行名義，並以抗告人為相對人，則其聲請強制執行及聲
請執行法院將系爭不動產命付強制管理，是否合法，即非無疑。
原法院不察，遽維持彰化地院所為駁回再抗告人聲明異議之裁定
，以裁定駁回其抗告，自有可議。再抗告意旨，指摘原裁定不當
，求予廢棄，非無理由。
據上論結，本件再抗告為有理由。依強制執行法第三十條之一，
民事訴訟法第四百九十五條之一第二項、第四百七十七條第一項
、第四百七十八條第二項，裁定如主文。
中    華    民    國  九十七  年    二    月  二十九  日
                      最高法院民事第一庭
                          審判長法官  蕭  亨  國
                                法官  葉  勝  利
                                法官  高  孟  焄
                                法官  黃  義  豐
                                法官  鄭  傑  夫
      本件正本證明與原本無異
                                      書  記  官
中    華    民    國  九十七  年    三    月   十三   日
                                                    Ａ


司法院資訊處製作；財團法人民間司法改革基金會備份。
